臺灣高等法院臺中分院刑事判決　　　　　　　　　　九十年度上訴字第二一四七號
　　上　訴　人　臺灣台中地方法院檢察署檢察官
　　被　　　告　丁○○
　　選任辯護人　蔡嘉容
右上訴人因被告誣告等案件，不服臺灣台中地方法院九十年度訴字第三○三號中華民
國九十年九月十九日第一審判決（起訴案號：臺灣台中地方法院檢察署八十九年度偵
字第一二一二五號），提起上訴，本院判決如左：
      主  文
上訴駁回。
      理  由
一、公訴意旨略以：丁○○於民國八十五年間受僱於緯廣建設公司，在該公司位台中
    市○○路取名「樂境」之房屋興建業的土地擔任工地主任，告訴人甲○○為在該
    工地施作第二次工程之包商，因梁耀華向告訴人收取工程回扣，否則不讓告訴人
    施工，雙方發生爭執，梁耀華為收取回扣，竟意圖為自己不法之所有，於八十五
    年三月二十九日毆打告訴人，致告訴人受有前胸部、右下肢挫傷之傷害，告訴人
    因此心生畏懼，事後不得不以其名義（用江國華之化名）簽發發票日八十五年六
    月二十八日、八十五年七月十六日，金額各為新台幣（下同）一萬元、一萬五千
    元之本票二紙作為被告之回扣金；告訴人因事後無力支付票款，詎梁耀華意圖他
    人受刑事處分，竟於八十八年八月二十五日具狀向臺灣台中地方法院檢察署提出
    告訴，略載：「右揭票款，係甲○○進場幫客戶乙○○施工，為丁○○代墊之工
    程材料費用；詎該本票到期日提示未獲兌現，經向追討，不知去向，始知受騙。
    」等語，誣指告訴人涉有詐欺罪嫌，因認被告涉犯刑法第三百四十六條第一項之
    恐嚇取財罪嫌及同法第一百六十九條第一項之誣告罪嫌云云。
二、按犯罪事實應依證據認定之，無證據不得推定其犯罪事實；又不能證明被告犯罪
    或其行為不罰者，應諭知無罪之判決，刑事訴訟法第一百五十四條第三百零一
    條第一項分別定有明文。又按刑法第一百六十九條第一項之誣告罪係以意圖他人
    受刑事或懲戒處分，向該管公務員誣告者為其構成要件，是告訴人、告發人所訴
    被訴人之事實必須完全出於虛構始能成立該罪，若有出於誤會或懷疑有此事實而
    為申告，以致不能證明其所訴事實為真實，縱被訴人不負刑責，而告訴人、告發
    人本缺乏誣告之故意，亦難成立誣告罪名（最高法院著有四十四年臺上字第八九
    二號判例參照），亦即告訴人所訴事實雖不能證明係實在，被訴人因而為不起訴
    分確定，惟是否構成誣告罪，尚應就告訴人、告發人有無虛構誣告之故意以為斷
    ，並非當然可以誣告罪相繩（最高法院五十九年度台上字第五八一號判例參照）
    ，是行為人對於所申告之事實，以明知其為虛偽，而有故意構陷情形始能成立誣
    告罪，若以為有此嫌疑，或事出有因，僅對事實張大其詞，或所告尚非全然無因
    ，只以缺乏積極證明，致被誣告之人不受刑事之訴追，或因誤解法律，認定他人
    之行為構成犯罪，而據實申告者，均不得遽指為誣告。
三、本件公訴人認被告梁耀華涉犯上開罪嫌，無非以告訴人之指訴、丙○○之證言、
    不起訴處分書、本票、診斷書等為其論罪依據。惟訊據被告堅詞否認有何上開犯
    行，辯稱：伊介紹告訴人甲○○替買「樂境」房屋之客戶乙○○等人從事二次施
    工之工程，並幫告訴人叫貨，替告訴人代墊貨款六萬多元，因為伊要離開工地，
    其中四萬多元從乙○○應付之工程款中扣除，其餘貨款告訴人簽發前開二張本票
    清償，告訴人竟以偽名字、偽住址簽本票，伊才提出告訴等語。經查：
（一）告訴人甲○○承攬案外人乙○○所購買「樂境」房屋之二次施工，是由被告介
      紹，施工期間，告訴人簽發本票二張，金額分別為一萬元及一萬五千元予被告
      等情，業據被告供明，核與告訴人指訴及證人乙○○、丙○○證述屬實，並有
      本票二張在卷可稽（原審卷第一五一頁），惟依被告於原審供稱「．．，甲○○簽本票是八十五年五、六月簽本票，交屋是四月交屋，五月甲○○簽本票，
      ．．」（原審卷第八十七頁），證人丙○○於偵查證稱「（簽本票之前，雙方
      有無衝突？）沒有，因為工程沒有進行多久，約進行一個多月。」（偵查卷第
      四十三頁），於原審審理時稱「．．，我去乙○○工地，在外面遇到告訴人，
      說被告要向告訴人拿回扣，告訴人說他沒有現金，告訴人邀我到工地的招待所
      ，被告人在招待所，告訴人簽本票，我在那裡看他們的設備，．．甲○○在簽
      的時候是簽二萬五，他們沒有說別的事，簽完之後，我們就一起出去，．．」
      （原審卷第一○一頁），於本院調查中亦稱「．．，當時簽發本票時，他們二
      人沒有吵架。」等語（本院卷第三十八頁），從其等二人之供證，本件告訴人
      簽發系爭本票二張時，告訴人已為乙○○所購買「樂境」房屋二次施工一段時
      日，工程之進行並無遭被告阻擾情事，又告訴人既同意簽發本票，且簽立時雙
      方亦無爭吵，自難認告訴人有何心生畏怖之情形，足見告訴人並非遭被告恐嚇
      才簽發上開本票，堪可確認，雖公訴人以告訴人因受被告毆打才簽發系爭本票
      ，除有驗傷診斷書為據，又以告訴人簽發之前開本票之發票日，分別為八十五
      年六月二十八日、八十五年七月十六日，其中發票日期為八十五年七月十六日
      之本票，到期日填寫八十五年六月十四日，日期顛倒，亦堪認定告訴人係在倉
      遑下所簽發，惟查，依該驗傷診斷書所載告訴人驗傷之時間為八十八年七月十
      三日下午，與本件告訴人簽發系爭本票之上開時間約有三年多，自難為不利於
      被告之憑採，又告訴人簽立上開本票時，丙○○既在旁，且無積極證據足以證
      明係受強暴、脅迫而簽發，從而公訴人認告訴人係在倉遑之下所簽發，似嫌速
      斷。
（二）再查告訴人本名為江新國，住雲林縣虎尾鎮大屯十九之六號，證人丙○○於原
      審雖證稱告訴人所簽發之系爭本票二張告訴人簽本票簽甲○○名字云云（原審
      卷第一○一頁），但查，告訴人所簽發之上開本票二張，發票人姓名及地址竟
      均載為「江國興」、「台中市○○街六十二號」，且其中金額為一萬元之該本
      票，金額並經塗改，屆期後拒絕付款，被告因而對告訴人提起詐欺罪嫌之告訴
      ，足見證人丙○○上開所證與實情不符，被告所告尚非全然無因。
（三）雖告訴人指稱伊簽立系爭二萬五千元之本票，是被告要向伊收取回扣云云，證
      人丙○○於偵查、原審及本院調查中亦為相同之證述，惟證人丙○○於原審法
      院審理時證稱「．．，在工地外面遇到告訴人，說被告要向向其拿回扣，．．
      但他們的實際狀況我不了解，．．」等語（原審卷第一○一頁），足見丙○○
      僅是陪同告訴人前往工地招待所與被告見面，至於告訴人與被告間之糾紛，並
      無所悉，其上開證述亦屬拫據告訴人審判外之陳述所得知之傳聞證據；另證人
      戊○○於本院調查中雖亦證稱被告曾向伊拿回扣云云，但因其所證之事實與本
      案無關，均難作為不利於被告之證據。
（四）證人乙○○、乙○○之妻吳李阿忍雖於偵查中或原審審理時證稱：二次施工的
      材料是由告訴人介紹，由伊等直接付給業主，伊等會到現場看，告訴人做到哪
      錢就付到哪，錢都是由伊等親自付的，伊等並未付給被告，不過剛施工時是否
      有付給被告，因時間太久，已不復記憶等語（偵查卷第二十八頁、原審卷第一
      三○頁），但查乙○○與吳李阿忍對於是否曾付工程款予被告一事，均表示時
      間太久，不記得了，因此乙○○與吳李阿忍前開證言，亦難資為不利於被告之
      證據。且告訴人承包乙○○所購房子之二次施工工程，係經由被告介紹，因此
      被告果有替告訴人代墊貨款，亦非不合情理，雖證人紀志遠於原審證稱伊販賣
      之磁磚是業主乙○○等人直接找伊接洽並付款等語；王石建材行於原審亦提出
      書狀稱：其公司之砂石、紅磚、水泥貨款由告訴人本人結清，被告未曾替告訴
      人付款，有書狀在卷可憑，惟查，此僅證明該部分之工程款非被告支付，無從
      證明工程所需之所有建材、施工均非被告支付。
四、綜上所述，本件被告對告訴人告訴詐欺罪嫌，核與誣告罪以所告之事實須出於捏
    造之要件不符，揆諸前揭說明，尚難以該罪相繩。此外，復查無其他積極事證足
    認被告有誣告、恐嚇取財等犯行，自應無罪之諭知，原審為被告無罪之判決，經
    核並無不合，檢察官上訴意旨略以告訴人因被告要索取回扣，才簽發系爭本票，
    且係遭被告恐嚇及怕被毆打之情形下始簽發，又該工程既由被告介紹，豈有可能
    再為告訴人代墊工程款等語，指摘原判決不當，難謂有理由，應予駁回。
據上論結，應依刑事訴訟法第三百六十八條，判決如主文。
本案經檢察官簡文鎮到庭執行職務。
中      華      民      國      九十一      年      四    月  　三十    日
                                   臺灣高等法院臺中分院刑事第十庭
                                         審判長法  官　林  照  明
                                               法　官  蔡  名  曜
                                               法　官  盧  江  陽
右正本證明與原本無異。
被告不得上訴。
檢察官得上訴。
如不服本判決應於收受送達後十日內向本院提出上訴書狀，其未敘述上訴之理由者並
得於提起上訴後十日內向本院補提理由書（均須按他造當事人之人數附繕本）。
                                               書記官  陳  妙  瑋
中      華      民      國　  九十一     年      五       月     三     日
                                                              　　　　　Ｆ
